【裁判字號】    98,訴,2315
【裁判日期】    990224
【裁判案由】    損害賠償
【裁判全文】
臺灣高雄地方法院民事判決              98年度訴字第2315號
原      告  丙○○
被      告  甲○○
            乙○
            丁○○
上列當事人間損害賠償事件，本院於民國99年2月1日言詞辯論終
結，判決如下：
    主  文
原告之訴及假執行之聲請均駁回。
訴訟費用由原告負擔。
    事實及理由
壹、程序部分：
一、本件被告甲○○、乙○均經合法通知，無正當理由未於言詞
    辯論期日到場，核無民事訴訟法第386 條所列各款情形，爰
    依原告之聲請，由其一造辯論而為判決。
二、按訴狀送達後，原告不得將原訴變更或追加他訴，但擴張或
    減縮應受判決事項之聲明者，不在此限，民事訴訟法第255
    條第1 項第3 款定有明文。本件原告起訴時原係請求被告應
    連帶給付原告新臺幣（下同）971,150 元，及自起訴狀繕本
    送達翌日起至清償日止，按週年利率5%計算之利息，嗣於訴
    狀送達被告後，於民國99年2 月1 日言詞辯論時具狀擴張請
    求被告應連帶給付原告1,371,150 元，及自起訴狀繕本送達
    翌日起至清償日止，按週年利率5%計算之違約金，核與上開
    規定相符，應予准許。
貳、實體部分：
一、原告起訴主張：被告甲○○為大高雄法律事務所執業律師，
    被告丁○○則為該事務所職員，而被告乙○係圓碩法律事務
    所主任。原告前曾於93年間透過財團法人法律扶助基金會委
    任被告甲○○，為伊在臺灣高等法院高雄分院（下稱高雄高
    分院）93年度上易字第220 號請求損害賠償事件（下稱系爭
    事件）擔任訴訟代理人，惟伊並未授與被告甲○○選任複代
    理人之權利，被告甲○○竟於系爭事件繫屬中選任不具律師
    資格之被告丁○○、乙○為複代理人出庭辯論，亦未於系爭
    事件審理中就對造所為時效抗辯提出攻防，明顯違反委任意
    旨，致伊受有971,150 元之損害，原告並得依消費者保護法
    規定請求懲性賠償金40萬元，為此，爰就被告甲○○部分依
    民法第544 條、消費者保護法第7 條、第51條等規定，被告
    乙○、丁○○部分依民法第544 條、第185 條之規定（上開
    2 請求權係選擇合併），及消費者保護法第7 條、第51條規
    定（見本院卷第57頁），提起本件訴訟等語。並聲明：(一)被
    告應連帶給付原告1,371,150 元，及自起訴狀繕本送達被告
    翌日起至清償日止，按週年利率5%計算之遲延利息。(二)願供
    擔保以代釋明，聲請宣告假執行。
二、被告甲○○未於言詞辯論期日到場，惟具狀辯以：原告於系
    爭事件所受敗訴判決，非因伊委任複代理人及未就對造提出
    之時效抗辯提出答辯所致等語資為抗辯，並聲明：(一)原告之
    訴駁回。(二)如受不利判決，願供擔保，聲請准予免為假執行
    。被告乙○未於言詞辯論期日到場，惟於準備程序辯稱：伊
    並未於大高雄律師事務所任職，伊係受被告甲○○委任而擔
    任複代理人，並未對原告有任何侵權之情事等語，並聲明：
    (一)原告之訴及假執行之聲請均駁回。(二)如受不利判決，願供
    擔保，聲請准予免為假執行。
三、被告丁○○則以：伊曾先後於94年7 月13日及8 月10日，奉
    雇主被告甲○○之命出庭，惟審判長並未禁止其代理，且係
    因被告甲○○另有他庭衝庭，需由其複代理請求改期審理，
    一切依照被告甲○○陳述及主張，被告甲○○亦旋於同年8
    月17日、26日親自到庭辯論；又自原告起訴狀所附委任狀內
    容觀之，應未禁止選任複代理人之權，況伊雖經原告對其提
    其背信告訴，惟經臺灣高雄地方法院檢察署（下稱高雄地檢
    署）及臺灣高等法院高雄分院檢察署（下稱高雄高分檢）先
    後以95年度偵字第20194 號、95年度上聲議字第1192號處分
    不起訴在案，是其所為之複代理並未違反法律，亦未造成原
    告任何損害，故原告應就所主張之事實善盡舉證責任；縱認
    其構成共同侵權責任，自原告知悉其複代理出庭，或自二審
    法院判決駁回原告上訴確定時起，原告之侵權行為損害賠償
    請求權顯已罹於2 年時效消滅而不得主張等語置辯。並聲明
    ：(一)原告之訴及假執行之聲請均駁回。(二)如受不利之判決，
    願供擔保，聲請准予免為假執行。
四、兩造不爭執事項：
  (一)被告甲○○為大高雄法律事務所執業律師、被告丁○○為該
    事務所職員，而被告乙○則係圓碩法律事務所主任。
  (二)原告前曾於93年間，經由財團法人法律扶助基金會委任被告
    甲○○在系爭事件擔任訴訟代理人。
  (三)被告甲○○曾在系事案件繫屬中選任被告丁○○、乙○出庭
    辯論，而被告丁○○、乙○除在法律事務所任職外，並無律
    師資格。
五、本件之爭點：
  (一)原告與被告甲○○間就系爭事件第二審上訴審理中所為之訴
    訟代理委任契約中，被告甲○○有無委任複代理人之權限？
  (二)被告甲○○委任未具律師資格之被告丁○○、乙○為複代理
    人出庭辯論，被告3 人是否有違反上開委任契約之義務？
  (三)承上，如有，被告甲○○就系爭事件第二審判決敗訴結果，
    是否有可歸責事由存在？
  (四)原告對被告乙○、丁○○之侵權行為請求權是否已罹於時效
    ？
  (五)被告3 人處理系爭事件是否應負擔損害賠償責任；若有，其
    應賠償之數額為何？
六、得心證之理由：
  (一)按受任人應自己處理委任事務。但經委任人之同意或另有習
    慣或有不得已之事由者，得使第三人代為處理。受任人違反
    前條之規定，使第三人代為處理委任事務者，就該第三人之
    行為，與就自己之行為，負同一責任。受任人因處理委任事
    務有過失，或因逾越權限之行為所生之損害，對於委任人應
    負賠償之責。民法第537 條、第538 條第1 項、第544 條分
    別定有明文。又律師於接受當事人之委託、法院之指定或政
    府機關之囑託辦理法律事務後，應探究案情，搜求證據。律
    師如因懈怠或疏忽，致委託人受損害者，應負賠償之責。律
    師法第23條、第25條亦有明定。
  (二)原告主張被告甲○○於系爭事件擔任本件原告之訴訟代理人
    乙節，為被告所不爭執，復有財團法人法律扶助基金會專用
    委任書1 份在卷可稽（見本院卷第6頁 ），而依前開委任書
    記載內容所示：「為損害賠償事（案）件，委任人茲委任受
    任人為第二審代理人，並有/ 但無捨棄、認諾、撤回、和解
    、提起反訴、上訴或再審之訴及選任代理人之權」，並未明
    白記載被告甲○○有無選任代理人之權，茲因委任係基於信
    賴而來，亦即該委任關係之成立，本係源於委任人對受任人
    之信任，受任人因之負有親自處理事務之義務，惟有時因特
    種情形受任人既不能自己處理，又不能使第三人代為處理，
    為避免事務停頓，致難貫徹委任之初意，不若轉使第三人代
    為處理較易進行無阻，故例外規定經委任人之同意或另有習
    慣或有不得已之事由者，始得使第三人代為處理，惟因本件
    被告3 人並未舉證證明被告甲○○委任被告乙○、丁○○於
    系爭案件擔任訴訟代理人，符合民法第537 但書之情形，自
    難認成立有權之複委任關係，是原告與被告甲○○間就系爭
    事件第二審上訴審理中所為之訴訟代理委任契約中，被告甲
    ○○並無委任複代理人之權限，則被告甲○○於無權委任複
    代理權限之情形下，猶複委任未具律師資格之被告丁○○、
    乙○為複代理人出庭辯論，顯違反上開委任契約之義務，至
    為明確。
  (三)按損害賠償之請求者，除須有損害之發生，及有責任原因之
    事實外，並以二者之間有相當因果關係為成立要件，故於損
    害賠償訴訟，原告須先就上訴要件為相當之證明，始能謂其
    請求權存在，而所謂相當因果關係，係指依經驗法則，綜合
    行為當時所存在之一切事實，為客觀之事後審查，認為在一
    般情形下，有此環境、有此行為之同一條件，均可發生同一
    之結果者，則該條件即發生結果之相當條件，行為與結果即
    有相當因果關係。反之，若在一般情形下，有此同一條件存
    在，而依客觀之審查，認為不必皆發生此一結果者，則該條
    件與結果並不相當，不過為偶然之事實而已，其行為與結果
    間即無相當因果關係（最高法院76年台上字第192 號判例參
    照）。查系爭事件於93年9 月2 日經高雄高分院收案，同年
    月21日送達上訴理由狀，上訴人為本件原告及訴外人鄭金修
    ，同年月23日進行第一次準備程序，係由本件原告到庭為上
    訴聲明，嗣於同年11月19日始選任被告甲○○為訴訟代理人
    。選任3 日後即同年11月22日，被告甲○○聲請閱卷，嗣被
    告甲○○於93年12月2 日、94年2 月16日、94年6 月15日、
    94年8 月3 日、94年8 月17日、94年8 月26日均親自到庭辯
    論，另於94年1 月19日提出準備書狀、94年4 月27日應高雄
    高分院要求兩造提出全部證據清單之陳報狀、94年7 月13
    日出具「上訴人飯店收據41紙」之陳報狀、94年8 月3 日及
    26日到庭時均庭呈民事準備書狀，另被告薛貴鈴係分別於94
    年7 月13日及8 月10日到庭，第1 次到庭時審判長並未明白
    禁止被告薛貴鈴代理，但被告薛貴鈴曾陳述「由訴訟代理人
    徐律師陳述」、「另查報」等語，之後之法律關係爭點仍以
    被告甲○○之陳述及書狀為主，待第2 次到庭時，被告薛貴
    鈴始經審判長要求補正特別代理權，並另訂期日續行程序後
    即由被告甲○○到庭辯論，至於被告乙○係於94年9 月7 日
    最後一次言詞辯論期日到庭，其陳述「聲明與94年8 月26日
    準備書狀之聲明所載相同，茲引用之」等語，而94年8 月26
    日準備書狀業由被告甲○○具狀庭呈，業據本院調取高雄高
    分院93年度上易字第220 號核閱無訛。顯見系爭案件主要爭
    點事項及書狀之提出，確均由被告甲○○負責攻擊防禦，10
    餘次準備程序及言詞辯論期日大部分均由被告甲○○到庭，
    其對於受命法官或審判長要求補呈之證據及整理相關爭點，
    亦均提出書狀於法院。又原告於該事件之訴訟標的係侵權行
    為損害賠償請求權，上訴聲明及理由則為歡喜成家管理委員
    會應賠償本件原告，此有其在選任被告甲○○為訴訟代理人
    前，即已於93年9 月21日自行提出之上訴理由狀1 份在卷可
    考（見高雄高分院93年度上易字第220 號卷第54至56頁），
    而被告甲○○確實均在原告上訴聲明即侵權行為損害賠償請
    求範圍內為攻擊防禦，其本受上訴聲明之拘束；再者，消滅
    時效抗辯一經當事人一方提出，法院即得審酌究竟時效是否
    確已完成，被告甲○○否認時效完成並不能拘束法官之自由
    心證，該民事訴訟審判長採納對造之時效抗辯，致原告之侵
    權行為損害賠償請求權因罹於時效，而遭敗訴判決，雖本件
    被告違反民法第537 條規定而為複委任行為，惟原告於系爭
    案件遭敗訴判決與前開違法複委任行為間，並無相當因果關
    係存在，即原告於系爭事件遭敗訴結果，實無法歸責被告甲
    ○○、乙○、丁○○，則原告依據民法第544 條、民法第18
    5 條及消費者保護法第7 條之規定，請求被告連帶賠償971,
    150 元，即屬無據。
  (四)按因侵權行為所生之損害賠償請求權，自請求權人知有損害
    及賠償義務人時起，2 年間不行使而消滅。自有侵權行為時
    起，逾10年者亦同，民法第197 條定有明文；次按關於侵權
    行為損害賠償請求權之消滅時效，應以請求權人實際知悉損
    害及賠償義務人時起算，非以知悉賠償義務人因侵權行為所
    構成之犯罪經檢察官起訴，或法院判決有罪為準，最高法院
    著有72年台上字第738 號判例、85年度台上字第2113號、93
    年度台上字第2107號、94年台上字第100 號等判決可資參考
    。查本件原告曾於95年間以其於系爭事件委託被告甲○○擔
    任訴訟代理人，惟其並未授與被告甲○○選任複代理人之權
    利，詎被告甲○○意圖損害告訴人利益，竟選任被告乙○、
    薛貴鈴為複代理人出庭辯論；且被告甲○○明知該案被上訴
    人歡喜成家管理委員會，就本件原告主張管委會於88年2 月
    11日已取得燁茂公司500 萬元之補償金，但迄未對本件原告
    住宅設施缺失之問題加以補償之侵權行為損害賠償請求提出
    已罹於2 年消滅時效之抗辯，卻仍坐視不為答辯，致本件原
    告該部分之請求遭駁回，違背其任務而損害本件原告財產為
    由，向高雄檢察署對被告甲○○、乙○、薛貴鈴等3 人提起
    刑法背信罪之告訴，嗣經該署於95年8 月3 日為不起訴處分
    後，本件原告對該不起訴處分聲請再議，復經高雄高分來於
    95年9 月12日駁回再議確定，有前開不起訴處分書及處分書
    在卷可稽（見本院卷第31至35頁），則原告於95年間提起前
    開告訴時，顯已知悉被告涉有侵權行為之犯行，則原告對該
    侵權行為所造成之損害及賠償義務人均已實際知悉，而原告
    於98年2 月18日始提起本件訴訟，有本院收文章蓋於起訴狀
    上可考（見本院卷第3 頁），揆諸前揭說明，本件侵權行為
    之損害賠償請求權已逾自知悉侵權行為時起2 年之消滅時效
    ，且經被告丁○○主張時效抗辯（見本院卷第59頁）。從而
    ，原告本於侵權行為之法律關係，請求被告丁○○負侵權行
    為損害賠償責任，自屬無理由，應予以駁回。至原告主張其
    於提起本件訴訟之時始知悉被告甲○○複委任被告乙○、丁
    ○○於系爭事件出庭辯論云云（見本院卷第59頁），顯與前
    開告訴意旨之記載不符，委無足採。
  (五)按從事設計、生產、製造商品或提供服務之企業經營者，於
    提供商品流通進入市場，或提供服務時，應確保該商品或服
    務，符合當時科技或專業水準可合理期待之安全性。商品或
    服務具有危害消費者生命、身體、健康、財產之可能者，應
    於明顯處為警告標示及緊急處理危險之方法。企業經營者違
    反前2 項規定，致生損害於消費者或第三人時，應負連帶賠
    償責任。但企業經營者能證明其無過失者，法院得減輕其賠
    償責任。依本法所提之訴訟，因企業經營者之故意所致之損
    害，消費者得請求損害額3 倍以下之懲罰性賠償金；但因過
    失所致之損害，得請求損害額1 倍以下之懲罰性賠償金。消
    費者保護法第7 條、第51條分別定有明文。查原告依據消費
    者保護法第7 條之規定，請求被告負連帶賠償責任為無理由
    ，業如前述，則原告另主張依消費者保護法第51條之規定，
    請求被告連帶賠償懲罰性違約金40萬元，亦屬無據，應併予
    駁回。
  (六)綜上所述，本件原告於系爭事件之侵權行為損害賠償請求權
    因罹於時效，而遭致敗訴判決，雖被告違反民法第537 條規
    定而為複委任行為，惟原告於系爭案件遭敗訴判決與被告前
    開違法複委任行為間，並無因果關係存在，即原告於系爭事
    件遭敗訴結果，實無法歸責被告甲○○、乙○、丁○○，則
    原告依據民法第544 條、民法第184 條、第185 條共同侵權
    行為及消費者保護法第7 條之規定，請求被告等連帶賠償97
    1,150 元，並依消費者保護法第51條規定請求被告連帶賠償
    懲罰性賠償金40萬元，即無理由，應予駁回。又原告既受敗
    訴判決，其假執行之聲請即失所附麗，應併予駁回。
七、本件為判決基礎之事證已臻明確，兩造所為之其他主張、陳
    述並所提之證據，經審酌後，認均與本件之結論無礙，不再
    一一論述，併予敘明。
八、末按訴訟救助之效力，民事訴訟法第110 條已以明文定其範
    圍，依同條之規定，既未免除訴訟費用之負擔，則受救助人
    依同法第78條以下之規定，應負擔訴訟費用時，自應仍命受
    救助人負擔，最高法院26年鄂上字第78號判例足資參照。查
    本件原告雖經本院以98年度審救字第67號裁定准予訴訟救助
    ，准許被告暫免繳交裁判費用，惟因本件原告受敗訴之判決
    ，仍應諭知訴訟費用由原告負擔，附此敘明。
九、據上論結，原告之訴為無理由，依民事訴訟法第78條、第
    385 條第1 項，判決如主文。
中    華    民    國    99    年    2     月    24    日
                  民事第三庭  法  官  洪能超
以上正本係照原本作成。
如不服本判決，應於送達後20日內，向本院提出上訴狀並表明上
訴理由，如於本判決宣示後送達前提起上訴者，應於判決送達後
10日內補提上訴理由書（須附繕本）。
中    華    民    國    99    年    2     月    24    日
                              書記官  火秋予

司法院資訊處製作；財團法人民間司法改革基金會備份。
